【裁判字號】    91,交訴,59
【裁判日期】    920103
【裁判案由】    業務過失致死
【裁判全文】
臺灣新竹地方法院刑事判決                          九十一年度交訴字第五九號
    公  訴  人  臺灣新竹地方法院檢察署檢察官
    被      告  丙○○
    選任辯護人  溫瑞鳳律師
右列被告因業務過失致死案件，經檢察官提起公訴（九十年度偵續字第七五號），本
院判決如左：
    主      文
丙○○無罪。
    理      由
一、公訴意旨略以：丙○○係營台實業股份有限公司（下簡稱營台公司）之員工，擔
    任該公司所承包公路局第一工程處新竹縣西濱公路路段之道路加封柏油瀝青路面
    之工程負責人，為從事業務之人。於民國八十九年十二月二日晚間，於施做上開
    新竹縣新豐鄉○○○道附近之工程時，因工程施作而必須在鳳鼻隧道前，將南下
    車道封閉，使南下車輛左轉而由北上內側車道通行，嗣於通過鳳鼻隧道後，始讓
    南下車輛右轉回正常車道。丙○○對於有車輛出入或有導致交通事故之虞之工作
    場所，新設道路或施工道路，應於通車前設置號誌、標示、柵欄、反光器、照明
或燈具等設施，且使用於夜間之柵欄，應設有照明或反光等設施；又號誌、標示
    、或柵欄之支架應有適當之強度。詎其能注意，竟疏未注意確實在上述通過鳳鼻
    隧道後，欲引導南下車輛右轉行使正常車道之處，設置足夠之照明或反光設備等
    安全設施，致使丁○○（業經另案判決確定）駕駛車號ＪＶ－六六五二號自小客
    車、搭載胡讚魁，於八十九年十二月三日零時三十分許行經該路段南下通過鳳鼻
    隧道後，未能查覺該路段須右轉回南下車道正常行駛，一時反應不及，而撞上該
    路段之分向安全島水泥柱，因而致使乘坐在該自小客車右前方座位上之胡讚魁受
    傷經送醫不治死亡，因認丙○○所為係犯刑法第二百七十六條第二項之業務過失
    致死罪嫌。
二、按犯罪事實，應依證據認定之，無證據不得推定其犯罪事實；又不能證明被告犯
    罪者，應諭知無罪之判決，刑事訴訟法第一百五十四條、第三百零一條第一項分
    別定有明文。次按刑事訴訟法上所謂認定犯罪事實之證據，係指足以認定被告確
    有犯罪行為之積極證據而言，該項證據自須適合於被告犯罪事實之認定，始得採
    為斷罪資料。如未能發現相當證據，或證據不足以證明，自不能以推測或擬制之
    方法，以為裁判之基礎。又刑事訴訟上證明之資料，無論其為直接或間接證據，
    均須達於通常一般之人均不致有所懷疑，而得確信其為真實之程度，始得據為有
    罪之認定，若其關於被告是否犯罪之證明未能達此程度，而有合理性懷疑之存在
    ，致使無從形成有罪之確信，根據「罪證有疑，利於被告」之證據法則，即不得
    遽為不利被告之認定，此分別有最高法院二十九年上字第三一○五號、四十年臺
    上字第八六號、七十六年臺上字第四九八六號判例可資參照。
三、公訴人認被告丙○○涉犯前開過失致死罪嫌，係以：(一)、胡讚魁確係因另案被告
    丁○○駕車不慎撞擊分向安全島經送醫不治死亡乙節，業據另案被告丁○○供述
    在卷，並經檢察官率同法醫相驗屬實，製有勘驗筆錄、驗斷書及相驗屍體證明書
    在卷足稽。(二)、於上開案發場所，將南下車輛引導返回正常車道行使之安全設施
    ，僅有數個紅色的三角型交通錐，及一個車輛改道之告示牌外，並無照明及反光
    設備等情，有案發當日之相片一紙可按。(三)、證人即接獲通報趕往現場救護之員
    警乙○○亦證稱：「當時沒看到警示燈等語」。(四)、被告既負責該工程安全設備
    之設置，其對於上開處所之安全設備是否設置照明及反光措施負有相當之注意義
    務，以確保夜間行經該處之人、車之安全，其應注意及此卻疏未注意，以致於丁○○因未及注意而撞及分向安全島水泥柱，足見被告顯有過失，且被告之過失行
    為與胡讚魁之死亡間，復有相當因果關係，是被告業務過失致死犯嫌已臻明確，
    為其主要論據。
四、訊據被告丙○○固坦承其係營台公司之員工，且擔任該公司所承包公路局第一工
    程處新竹縣西濱公路路段之道路加封柏油瀝青路面之工程負責人，而於施工期間
    之八十九年十二月二日因丁○○駕駛車牌號碼ＪＶ－六五二號自小客車行經施工
    現場，撞及分向安全島水泥柱致該車前座乘客胡讚魁受傷死亡等情，然堅決否認
    有業務過失致死犯行，辯稱略以：本件工程從八十九年十一月三日開始施工，共
    計二十五日工作天（例假日不計工期），安全設施完全符工務局的要求，並經新
    竹工務段派員查驗合格及照相存證，隧道長二○八○公尺，我每隔十公尺都有釘
    反光交通錐，且車禍現場有設置兩支閃光燈、三十八個交通錐及三面反光拒馬，
    本件事故是汽車駕駛人酒醉駕車造成的等語。
五、經查：
(一)、本件工程係於八十九年十一月三日開始施工，現場安全設施係依臺灣省交通處公
    路局第一區工程處（下稱第一區工程處）指示設置，計有工程告示牌二處、施工
    標誌十座、禁制標誌十座、活動拒馬十付、交通錐五十個、支架式警告燈二十盞
    ，業經第一區工程處派員查驗無訛，並經證人即負責查驗之甲○○於偵查中證述
    屬實（五四五號偵卷第十七頁、七五號偵卷第二九頁、本院卷第二五頁至第二六
    頁），復有工程施工分期檢驗申請報告表、現場照片在卷可稽（五四五號偵卷第
    十八頁、第十四頁、七五號偵卷第十二頁至第十三頁、外放證物、本院卷第三一
    頁至第四二頁、第六十頁），而上開交通錐、拒馬、警告標誌等安全設施均非昂
    貴物品，且本件工期甚短，被告既已依規定設置，並經查驗合格，衡情自無於施
    工期間撤離之必要，足見被告確有依第一工程處指示設置安全設施無疑，則公訴
    人指稱被告僅設置數個紅色的三角型交通錐，及一個車輛改道之告示牌外，並無
    照明及反光設備等情，要屬無據。
(二)、依證人即現場處理事故員警乙○○證稱：「當天我到達現場之後，鳳鼻隧道北上
    十字入口處，當時路口沒有路燈而且道路又在施工，隧道內整個南下車道是封閉
    的，北上車道在肇事路口前也是封閉的，在隧道內只有剩下北上壹個車道供南北
    向行駛，肇事車輛是從新豐往竹北方向即南下行駛，行駛至北上路口處的入口，
    在入口前的護欄前端，從北上要回到南下的地方，因為閃避不及，撞到中央分隔
    島的前端。現場有三角錐和警示拒馬，因為我到的時候沒有路燈，而且是夜間，
    我沒有看到警示燈，警示燈如果是因為被車輛碰撞到的話，應該也撞到很遠的地
    方，因為我都沒有看到。我有看到拒馬和交通錐有鐵釘固定在地上，但是前方的
    幾個交通錐已經被撞翻了，拒馬還是固定在地上，但是沒有看到警示燈」等語（
    本院卷第六八頁至第六九頁），則由交通錐及拒馬係由鐵釘固定在地尚且部分遭
    另案被告丁○○之自小客車撞倒，且本件另案被告丁○○僅因臨近工地不及反應
    撞及安全島水泥柱即生前座乘客胡讚魁死亡之嚴重結果，足見其係高速行駛，是
    若有撞及拒馬類警告標誌，必然會飛出相當距離乃可想見，則證人乙○○陳稱事
    故發生當晚未看見警示燈乙節並不足為不利被告之認定，再證人乙○○亦稱：「
    案發隔天被告有和我到現場去，他所說的警示燈我在案發晚上沒有看到，但是隔
    天和被告一起去的時候有看到，警示燈的支架已經彎曲，有被撞過的痕跡，我看
    到壹支，該警示燈已經有被人家扶正過，但是還是可以看到彎曲的樣子」等語（
    本院卷第六九頁），益證施工處所之肇事路段原應有擺設三角錐、警示燈和警示
    拒馬等標示，足認被告辯稱已有足夠之安全設施，應堪採信。
(三)、另案被告丁○○供稱：「我於八十九年十二月二日晚上十點多在新竹縣新豐鄉某
    釣場與我朋友喝酒，到隔日零時二十分許在西濱公路鳳鼻隧道北上入口處發生車
    禍，當時南下車道封閉，出隧道口時，因視線昏暗，看不清楚前方道路封閉改道
    須右轉行駛，我反應過來時，已來不及煞車，撞上安全島，因當時光線不足，我
    只看見交通錐在路上」、「我行經現場時，有交通錐放置，我開車經過時，有看
    到道路施工中車輛請慢行之電子標誌，我當天在隧道內有看到交通錐，但是隧道
    內沒有路燈，一直到出隧道，我沒有看到警示燈，只有看到交通錐和拒馬，而且
    燈照會反光」等語（五四五號偵卷第十二頁、第二四頁、相卷第五頁、本院卷第
    六十頁、第六一頁），參以丁○○送驗血液經檢驗結果發現含酒精零點二五三％
    （Ｗ＼Ｖ），有法務部調查局九十年一月五日（九○）陸（一）字第八九一三一
    四六○號檢驗通知書乙份附卷可參（相卷第三七頁），而血液含酒精零點二五三
    ％（Ｗ＼Ｖ）即表示血液酒精濃度為二五三ｍｇ＼ｄｌ，再有關血液酒精濃度在
    一五○至三○○ｍｇ＼１００ｍｌ（即ｍｇ＼ｄｌ）對人體產生的影響可能為：
    「精神錯亂、平衡感受損，言詞不清，定向力障礙，感覺障礙」、血液酒精濃度
    在二五○至四○○ｍｇ＼１００ｍｌ（即ｍｇ＼ｄｌ）對人體產生的影響可能為
    ：
    「昏困、木僵、昏睡、肌肉失調明顯，大小便失禁」等症狀，亦有內政部警政署
    刑事警察局九十年十二月四日（九○）刑鑑字二二三一五四號函及所附血液酒精
    濃度與相應徵狀之中英文資料各乙份在卷為憑（本院卷第八三頁至第八六頁），
    則另案被告丁○○既於遠距離即能看見交通錐之反光，顯見該路段之安全設施已
    發生相當警示作用，則本件事故之發生，確係另案被告丁○○於飲酒後因酒精作
    用而無法安全駕駛動力交通工具竟仍駕車上路，而因酒精作用致降低控車能力閃
    避不及撞及安全島水泥柱所致，尚難認與安全設施不備有相當因果關係，故另案
    被告丁○○就本件車禍之發生顯有過失，足以認定。
(四)、按刑法上之過失，指對於構成犯罪之事實，按其情節，應注意並能注意而不注意
    而言，且過失行為與結果間，在客觀上有相當因果關係始得成立。所謂相當因果
    關係，係指依經驗法則，綜合行為當時所存在之一切事實，為客觀之事後審查，
    認為在一般情況下，有此環境，有此行為之同一條件，均可發生同一之結果者，
    則該條件即為發生結果之相當條件，行為與結果即有相當因果關係。反之，若在
    一般情形下，有此同一條件存在，而依客觀之審查，認為不必皆發生此結果者，
    則該條件與結果並不相當，不過偶然之事實而已，其行為與結果間即無相當因果
    關係（最高法院七十六年度台上字第一九二號判例參照）。查道路施工時，設置
    警告設施，目的係促使人車注意施工之事實，以採取必要之安全措施，並小心通
    行。而證人張文洲證稱：「我與駕駛人丁○○車禍前一起在新豐鄉華慶海釣場釣
    魚，丁○○在海釣場喝蔘茸酒約兩杯塑膠杯，釣完後我們就從新豐回家，行經鳳
    鼻隧道內時，丁○○駕駛ＪＶ－六六五二號自小客超車到我前面，當時他離我約
    二十公尺，出了隧道後，就發現丁○○撞上中央安全島，車子打橫在北上車道」
    、「進入鳳鼻隧道前有警示牌，但我未注意有無燈，出來後要右轉，我有看到三
    角錐及警示牌，但有沒有燈我未注意到」等語（相卷第七頁、七五號偵卷第二九
    頁），足見張文洲在正常駕駛之情形下，即使事故現場無設置警示燈亦可正確判
    斷路況，再本件事故路段施工前，已於八十九年十一月三日設置工程告示牌二處
    、施工標誌十座、禁制標誌十座、活動拒馬十付、交通錐五十個、支架式警告燈
    二十盞，已如前述，則另案被告丁○○當能得知肇事路段施工之事實，且事故發
    生時間雖係夜間，但有安全設施警告，另案被告丁○○自能知悉正行駛於施工路
    段，惟其仍不慎撞及安全島水泥柱致前座乘客胡讚魁死亡，是其顯非因不知該路
    段正在施工，致一時無法採取安全措施所致。再「丁○○酒精成份過量（零點二
    五三％（Ｗ＼Ｖ））駕駛自小客車行經施工路段超速行駛（八十至九十公里）且
    未注意車前狀況為肇事因」、「同原鑑定意見，惟肇事地點之施工路段警告設施
    是否符合相關道路之規定一節，因原卷未附肇事當時現場之相關照片（僅附事
    後交通錐活動拒馬照片，當時如確有該設施必先被撞及受損）施工單位提供之
    施工期間交通維持計劃。無現場處理警員對上述夜間施工標誌目擊情形之陳述
    ，是以無法具體函復」，臺灣省竹苗區車輛行車事故鑑定委員會九十年五月二十
    二日竹鑑字第九○○四九五號函所附鑑定意見書（五四五號偵卷第十九頁至第二
    二頁）、及臺灣省車輛行車事故鑑定委員會九十一年一月十一日府覆議字第九○
    二五九三號函（七五號偵卷第二三頁）亦均同此認定。況本件事故路段西濱公路
    流量很大，案發時距開始施工時間已逾多日，於人車眾多情形，卻均無任何其他
    事故發生，足證施工路段之安全設置，依一般情形，並不當然會發生撞及安全島
    水泥柱之結果。尤以另案被告丁○○駕駛汽車時血液酒精濃度高達二五三ｍｇ＼
    ｄｌ始撞及安全島，益見胡讚魁車禍死亡係因另案被告駕車不慎所致之偶然事實
    ，核與施工單位安全設施是否完善並無因果關係。
(五)、綜上，被告確依第一工程處指示設置施工安全設施，並無違反道路交通標誌標線
    號誌設置規則，且另案被告丁○○係因駕駛汽車不慎撞及安全島水泥柱致前座乘
    客胡讚魁死亡，與被告設置安全設施並無相當因果關係，故被告自不構成過失致
    死犯行，此外即查無證據足認被告確有本件被訴犯行，是本案尚未達於通常一般
    之人均不致有所懷疑，而得確信起訴書所載為真實之程度，況又有合理性懷疑之
    存在，本院無從形成有罪之確信。此外，復查無其他積極證據足資認定被告涉有
    起訴書所認之過失致死罪嫌，既不能證明被告犯罪，依法應為無罪之諭知。
六、據上論斷，應依刑事訴訟法第三百零一條第一項，判決如主文。
本案經檢察官陳榮林到庭執行職務。
中      華      民      國    九十二    年      一      月      三      日
                                臺灣新竹地方法院交通法庭
                                    審判長法  官   王銘勇
                                          法  官   魏瑞紅
                                          法  官   楊數盈
右正本證明與原本無異。
如不服本判決，應於送達後十日內，向本院提出上訴狀（應附繕本）。
                                          書記官   沈藝珠
中      華      民      國    九十二    年      一      月      三      日


司法院資訊處製作；財團法人民間司法改革基金會備份。
